---
title: 'Laboratorio 1.2: Exploración y Visualización de Datos'
author: "******************************* AGREGUE SU NOMBRE *******************************"
date: "Septiembre 2021"
output: 
  html_document: 
    theme: default
    toc: yes
---

# Declaración de compromiso ético
Nosotros **AGREGUEN SUS NOMBRES COMPLETOS**, declaramos que realizamos de manera grupal los pasos de la presente actividad. También declaramos no incurrir en copia, ni compartir nuestras respuestas con otras personas ni con otros grupos. Por lo que, ratificamos que las respuestas son de nuestra propia confección y reflejan nuestro propio conocimiento.


# Instrucciones

1. Trabajen en equipos de dos personas. Salvo excepciones, no se corregirá entregas con menos de dos integrantes.

2. Modifique este archivo `.Rmd` agregando sus respuestas donde corresponda.

3. Para cada pregunta, cuando corresponda, **incluya el código fuente que utilizó para llegar a su respuesta**.

4. El formato de entrega para esta actividad es un archivo html. **Genere un archivo HTML usando RStudio** y súbalo a U-Cursos.
  
Basta con que uno de los integrantes haga la entrega. Si ambos hacen una entrega en U-Cursos, se revisará cualquiera de éstas.

# Laboratorio 
La primera parte de esta actividad son preguntas teóricas que avanzaron en las clases del curso de Minería de datos.

## Teoría

*1. Respecto a los tipos de atributo, ¿cuál es la diferencia entre razón e intervalo? De un ejemplo.*

**Respuesta:**

*2. ¿Qué factores que ocasionan errores en el análisis de datos deben ser considerados para la limpieza de un set de datos?*

**Respuesta:**

*3. Describa las medidas de tendencia central: media y mediana. Exponga la diferencia entre ambas.*

**Respuesta:**

*4. ¿Qué es una matriz de correlación y para qué sirve?*

**Respuesta:**

*5. Explique el principio de Bonferroni y su utilidad.*

**Respuesta:**

## Práctica 

Para esta sección utilizaremos un dataset real de número de accidentes de tránsito por localidad, el cual puede ser encontrado en el siguiente link: http://datos.gob.cl/dataset/9348. Para cargar el dataset ejecute el siguiente código:

```{r}
tipos <- read.table("https://users.dcc.uchile.cl/~hsarmien/mineria/datasets/accidentes_2010_2011.txt")
head(tipos)
```

Explore el set de datos para responder las siguientes preguntas:

1. ¿Cuáles son las dimensiones del dataset (filas, columnas)? (Recuerde adjuntar código).

```{r}
# RESPUESTA
```

2. ¿Qué describe cada línea del dataset? (ejemplifique tomando el dato de la fila 235, extienda la descripción)

```{r}
# RESPUESTA
```

3. Filtre los datos y genere un dataframe en el cual se indique la cantidad de accidentes tipo ``Colision`` que hubo en el año ``2011``.

```{r}
# RESPUESTA
```

4. Filtre los datos para incluir sólo los accidentes ocurridos el año 2010 a nivel regional. Genere un boxplot donde se indique la cantidad de accidentes categorizado por tipo de accidente.

Este tipo de gráfico nos ayudará a entender como se distribuye los datos por cada tipo de accidentes. Es decir, podremos apreciar que tan dispersos o similares son los datos en todo el dataset. También, puede ser útil para observar valores atípicos u outliers en los datos.

```{r}
# RESPUESTA
```

5. ¿Qué otra forma de explorar los datos podría agregar para el dataset de Accidentes de tránsito y qué información adicional aporta? Adjunte el código necesario.

```{r}
# RESPUESTA
```


### Diamantes

Considere el set de datos diamonds del paquete ggplot2 de R, que contiene los precios en dolares, junto con otros atributos importantes: quilates, corte, color y claridad. También hay medidas físicas como ser: x (largo), y (ancho), z (profundidad), depth (porcentaje total de profundidad) y table (ancho desde el tope del diamante al punto relativo más ancho del diamante):

```{r}
library(ggplot2)
data("diamonds")
head(diamonds)
```

Realice una exploración por el set de datos para responder las siguientes preguntas:

1. Teniendo en cuenta las medidas físicas, ¿considera que existen valores inexistentes o inconsistentes? Describa como manejaría esta situación. Adjunte el código necesario.

```{r}
# RESPUESTA
```

2. Considere la relación entre dos atributos y adjunte el código necesario para las respuestas:
* ¿Qué atributos están más correlacionadas con precio (price) y qué significa esto?
* ¿Cuál es la correlación más alta para table?

```{r}
# RESPUESTA
```

3. Proponga otra forma para explorar los datos. ¿Qué información adicional aporta? Adjunte una breve explicación.

**Respuesta**
